臺灣高雄地方法院刑事判決　　　　　　　　　　　　　九十一年度訴字第三二號
　　公　訴　人　臺灣高雄地方法院檢察署檢察官
　　被　　　告　甲○○
　　被　　　告　乙○○
　　右二人共同
　　選任辯護人　莊進祥
右列被告因懲治走私條例案件，經檢察官提起公訴（九十年度偵字第一五二九０號）
，本院判決如左：
    主    文
甲○○共同私運管制物品進口逾公告數額，處有期徒刑玖月，併科罰金新臺幣萬元
，罰金如易服勞役，以新臺幣玖佰元即銀元佰元折算壹日。
乙○○共同私運管制物品進口逾公告數額，處有期徒刑捌月，併科罰金新臺幣萬元
，罰金如易服勞役，以新臺幣玖佰元即銀元佰元折算壹日。
    事    實
一、甲○○為高雄市籍「正合勝三號」（檢察官誤載為「正合勝號」）漁船船長，乙
    ○○、莊金慶為「正合勝三號」漁船船員及輪機長；甲○○、莊金慶明知中華民
    國船舶，非經主管機關許可，不得航行至大陸地區，竟基於故意違反該規定之犯
    意聯絡，甲○○、乙○○、莊金慶三人明知自淪陷區私運物品進入本國自由地區
    ，其所私運之物品，其總額由海關比照緝獲時之完稅價格計算，超過新臺幣（下
    同）十萬元或重量達一千公斤者，以管制進出口物品論，亦基於自淪陷區私運總
    重量超過一千公斤物品進入本國自由地區之犯意聯絡，先於民國九十年五月二十
    三日由甲○○、莊金慶共同駕駛「正合勝三號」漁船自高雄中和安檢所報關出海
    後，於不詳時間航行至東經一一七度、北緯二十三度十七分、距大陸地區廣東省
    勒門列島七海浬處之大陸地區，向不詳名稱船舶上、年籍姓名不詳之人購買大陸
    地區沿海養殖生產之「小眼花簾蛤」（俗稱「海瓜子」，檢察官誤載為「花蛤」
    ）五百公斤及「橫簾蛤」（俗稱「山瓜子」，檢察官誤載為「海瓜子」）一千六
    百公斤，並自該處將上開共計重達二千一百公斤之「小眼花簾蛤」、「橫簾蛤」
    運往本國自由地區，而於同年六月二日中午十二時許抵達高雄港，旋為警查獲，
    並扣得前述「小眼花簾蛤」五百公斤、「橫簾蛤」一千六百公斤，扣案物品業經
    財政部高雄關稅局處分沒入並拍賣，拍賣價款共計八萬四千元（莊金慶業因死亡
    經檢察官另為不起訴處分確定）。
二、案經行政院海岸巡防署南部地區巡防局安檢第二大隊移送臺灣高雄地方法院檢察
    署檢察官偵查起訴。
    理    由
一、訊據被告甲○○、乙○○二人固不否認於九十年五月二十三日由被告甲○○與莊
    金慶共同駕駛「正合勝三號」漁船自高雄中和安檢所報關出海後，航行前往東經
    一一七度、北緯二十三度十七分、距大陸地區廣東省勒門列島七海浬處之大陸地
    區，並自該處載運大陸地區沿海養殖生產之「小眼花簾蛤」五百公斤及「橫簾蛤
    」一千六百公斤進入本國自由地區即臺灣地區，而於同年六月二日中午十二時許
    抵達高雄港，旋為警查獲、扣押等情，惟矢口否認基於自淪陷區私運總重量超過
    一千公斤物品進入本國自由地區之犯意聯絡，私運總重量達二千一百公斤、以管
    制物品論之「小眼花簾蛤」、「橫簾蛤」進入本國自由地區，辯稱：該等「小眼
    花簾蛤」、「橫簾蛤」均係渠等在東經一一七度、北緯二十三度十七分、距大陸
    地區廣東省勒門列島七海浬處所捕獲，並非向不詳名稱船舶上、年籍姓名不詳之
    人所購買云云。
二、經查：
（一）被告甲○○為高雄市籍「正合勝三號」漁船船長，被告乙○○為「正合勝三號
      」漁船船員，被告甲○○、莊金慶明知中華民國船舶，非經主管機關許可，不
      得航行至大陸地區，竟基於故意違反該規定之犯意聯絡，並與被告乙○○基於
      自淪陷區私運總重量超過一千公斤物品進入本國自由地區之犯意聯絡，先於九
      十年五月二十三日由被告甲○○、莊進慶共同駕駛「正合勝三號」漁船自高雄
      中和安檢所報關出海後，於不詳時間前往東經一一七度、北緯二十三度十七分
      、距大陸地區廣東省勒門列島七海浬之大陸地區，向不詳名稱船舶上、年籍姓
      名不詳之人購買大陸地區沿海養殖生產之「小眼花簾蛤」五百公斤及「橫簾蛤
      」一千六百公斤，並自該處將上開共計重達二千一百公斤之「小眼花簾蛤」、
      「橫簾蛤」運往本國自由地區，而於同年六月二日中午十二時許抵達高雄港，
      旋為警查獲，並扣得前述「小眼花簾蛤」五百公斤、「橫簾蛤」一千六百公斤
      ，扣案物品業經財政部高雄關稅局處分沒入並拍賣，拍賣價款共計八萬四千元
      之事實，業據行政院海岸巡防署南部地區巡防局安檢第二大隊查證纂詳，核與
      船籍基本資料查詢單、財政部關稅總局台總局認字第九０一０四七一三號函暨
      進口貨品原產地認定委員會九十年第十五次會議審議表、照片、行政院農業委
      員會（八八）農漁字第八八六七五二三六號函、南部地區巡防局安檢第二大隊
      （九０）南安二字第四三三六號函暨查獲走私水產品統計表、高雄區漁會魚市
      場拍賣單、魚貨主魚貨交易日報表、扣押物品清單、財政部高雄關稅局關緝字
      第九００六一０五０號函暨九０年第一六０號處分書所載相符，除該等「小眼
      花簾蛤」、「橫簾蛤」是否渠等所捕獲，而非向不詳年籍、姓名之人購買外，
      復為莊金慶與被告二人於警訊及被告二人於檢察官偵訊暨本院審理中自承無訛
      。其中被告甲○○、莊金慶未經許可駕「正合勝三號」漁船航行至東經一一七
      度、北緯二十三度十七分、距大陸地區廣東省勒門列島七海浬處之大陸地區，
      並自該處載運返回本國自由地區之「小眼花簾蛤」、「橫簾蛤」，主要分布在
      大陸地區浙江以南至兩廣沿海沙泥底，以養殖為大宗，並經財政部關稅總局進
      口貨品原產地認定委員會鑑定明確，有財政部關稅總局台總局認字第九０一０
      四七一三號函暨進口貨品原產地認定委員會九十年第十五次會議審議表附卷可
      資佐憑。
（二）被告二人雖一再辯稱該等「小眼花簾蛤」五百公斤、「橫簾蛤」一千六百公斤
      係渠等在東經一一七度、北緯二十三度十七分、距大陸地區廣東省勒門列島七
      海浬處捕獲云云，惟該等「小眼花簾蛤」、「橫簾蛤」係大陸地區浙江以南至
      兩廣沿海沙泥底所生產、以養殖為大宗，前已述及，而依行政院農業委員會函
      示，包括俗稱「海瓜子」（即「小眼花簾蛤」）、「山瓜子」（即「橫簾蛤」
      ）之水產品主要為養殖或生長於潮間帶、半淡鹹水或淡水環境，為海上漁撈作
      業無法或大量捕獲者，有行政院農業委員會（八八）農漁字第八八六七五二三
      六號函可考，參諸被告載運進入本國自由地區之「小眼花簾蛤」、「橫簾蛤」
      恰為五百公斤、一千六百公斤，與一般漁船之漁獲數量不定、重量不整迥然有
      別，且被告二人所駕「正合勝三號」漁船上並無任何其他種漁獲，漁具亦無使
      用痕跡，此觀漁船照片甚明，被告所辯，要屬卸責之詞，委無可採，應認該等
      「小眼花簾蛤」、「橫簾蛤」確係被告向不詳名稱船舶上、年籍姓名不詳之人
      所購買。
（三）按東經一一七度、北緯二十三度十七分處，距大陸地區廣東省勒門列島僅七海
      浬，應屬大陸地區，此經本院職權函內政部地政司查證明確，有內政部台內地
      字第０九一００六０七０五號覆函暨法務部法八十九檢字第０五一０六八號函
      、行政院大陸委員會（八十九）陸法字第八九一一九八四號函可考，是被告係
      自大陸地區將該等大陸地區浙江以南至兩廣沿海沙泥底所生產、總重量二千一
      百公斤之「小眼花簾蛤」、「橫簾蛤」載運進入本國自由地區即臺灣地區，已
      堪認定。
三、次按被告二人與莊金慶行為時即九十年五月二十三日至六月二日時，自淪陷區私
    運物品進入本國自由地區或自本國自由地區私運物品前往淪陷區，其所私運之物
    品，除屬於當時「懲治走私條例公告管制物品項目及其數額」甲項及乙項物品不
    限數額外，其餘以私運一項或數項，其總額由海關比照緝獲時之完稅價格計算，
    超過新臺幣拾萬元或重量達一千公斤者，為行政院於七十九年三月三十日依懲治
    走私條例規定重行公告後修正發布之「管制物品項目及其數額」丁項所示之管制
    進出口物品，並自七十九年四月一日起實施，雖該規定於九十年十一月二十九日
    將丁項刪除，然行政院依懲治走私條例第二條第二項專案指定管制物品及其數額
    之公告，其內容之變更，對於變更前走私行為之處罰，不能認為有刑法第二條之
    適用；行政院關於公告管制物品之種類及數額雖時有變更，屬犯罪構成事實變更
    之問題，不屬刑法第二條所謂刑罰法律變更，自無刑法第二條之適用，司法院大
    法官會議釋字第一０三號、最高法院四十九年台上字第一０九三號、五十年台非
    字第七六號、五十一年台上字第一五九號著有解釋、判例可資參照，是此僅為事
    實變更，非屬刑罰法律之變更，不得據為廢止刑罰之規定，無論公告內容如何變
    更其效力，皆僅及於以後之行為，要無溯及既往而使公告內容變更前之走私行為
    受影響之可能；則本件被告既一次自淪陷之大陸地區運送總重量達二千一百公斤
    之「小眼花簾蛤」、「橫簾蛤」進入本國自由地區，其運送之物品「小眼花簾蛤
    」、「橫簾蛤」以管制進出口物品論，殆無疑義，本件事證已臻明確，被告犯行
    均堪認定，應依法論科。
四、末按本件被告係自東經一一七度、北緯二十三度十七分、距大陸地區廣東省勒門
    列島七海浬處之大陸地區將總重達二千一百公斤之「小眼花簾蛤」、「橫簾蛤」
    運送進入本國自由之臺灣地區，是被告二人所為，均係犯懲治走私條例第十二條
    、第二條第一項之自大陸地區私運管制物品進口逾公告數額物品進入臺灣地區罪
    。被告二人就前開犯行，有犯意之聯絡及行為之分擔，均為共同正犯。又被告甲
    ○○為「正合勝三號」之船長，前曾提及，其未經許可航行至大陸地區，另犯臺
    灣地區與大陸地區人民關係條例第八十條第一項違反第二十八條第一項非經主管
    機關許可，不得航行至大陸地區規定罪。被告甲○○所犯上開二罪間，有方法結
    果、目的手段之牽連關係，應從一重之自大陸地區私運管制物品進口逾公告數額
    物品進入臺灣地區罪處斷。公訴意旨漏未審及被告二人係自淪陷之大陸地區私運
    管制進口物品進入本國自由地區，認被告二人所為涉犯懲治走私條例第二條第一
    項之私運管制物品進口逾公告數額罪，尚有未洽，惟其基本事實同一，本院自應
    予審理，並依刑事訟訴法第三百條之規定，變更起訴法條；又公訴意旨漏未審及
    被告甲○○為「正合勝三號」船舶船長，未經許可航行至大陸地區，另涉犯臺灣
    地區與大陸地區人民關係條例第八十條第一項之罪，惟被告甲○○所犯該罪與檢
    察官起訴之懲治走私條例罪名間，有牽連關係，為裁判上一罪，前業論及，依審
    判不可分原則，本院自亦應併予審理。爰審酌被告甲○○並無前科，被告乙○○
    僅於少年時曾有賭博、妨害自由非行，素行均尚稱良好，有臺灣高等法院被告全
    國前案紀錄表、臺灣高雄地方法院被告院內索引卡紀錄表、臺灣高雄地方法院檢
    察署刑案資料查註紀錄表可佐，而自大陸地區私運管制進口物品進入臺灣地區之
    行為，足以擾亂臺灣地區經濟、影響課稅公平及市場健全發展，又被告二人自大
    陸地區私運管制進口物品進入臺灣地區之數量不小，犯後復一再飾詞狡辯，未見
    悔意，然該等管制進口物品尚未流入市面、未造成實質損害等一切情狀，分別量
    處如主文所示之刑，並就併科罰金部分諭知易服勞役之折算標準，以資懲儆。扣
    案大陸地區生產之「小眼花簾蛤」五百公斤、「橫簾蛤」一千六百公斤為被告二
    人所有、且係因犯罪所得之物，業如前述，但已經財政部高雄關稅局沒入並拍賣
    ，有高雄區漁會魚市場拍賣單、魚貨主魚貨交易日報表、財政部高雄關稅局關緝
    字第九００六一０五０號函暨九０年第一六０號處分書立卷足憑，爰不再宣告沒
    收，併此敘明。
據上論斷，應依刑事訴訟法第二百九十九條第一項前段、第三百條，懲治走私條例第
十二條、第二條第一項、第十一條，臺灣地區與大陸地區人民關係條例第八十條第一
項、第二十八條第一項，刑法第十一條第一項前段、第二十八條、第五十五條、第四
十二條第二項，罰金罰鍰提高標準條例第二條，現行法規所定貨幣單位折算新臺幣條
例第二條，判決如主文。
案經檢察官陳碧霞到庭執行職務。
中      華      民      國    九十一    年      七      月     三十     日
                              臺灣高雄地方法院刑事第三庭
                                      法  官  洪  文  慧
右正本證明與原本無異。
如不服本判決，應於判決送達後十日內，向本院提出上訴狀。
                                      書記官  蔡  語  珊
中      華      民      國    九十一    年      七      月    三十一    日
